---
title: "test"
format: pdf
editor: visual
---

# Category Fluency (animals)

Verkar även finnas för vegetables

FÖRSTA DATASETET DÄR COXZP-KODEN (TEST AV ASSUMPTION OM COX PROPORTIONAL HAZARDS) FUNKAR OCH LYCKAS

## För att se hur många individer har 5+ mätningar

```{r}
library(dplyr)
# 1. Välj kolumner och ta bort dubbletter (RID + VISCODE + VISDATE)
catfluency_unique <- NEUROBAT %>%
  select(RID, VISCODE, VISDATE, CATANIMSC) %>%  # välj de kolumner du vill behålla
  filter(!is.na(CATANIMSC)) %>%                # ta bort rader med NA i CATANIMSC
  distinct()                                   # tar bort exakta dubbletter

# 2. Räkna antal unika mätningar per individ
catfluency_unique <- catfluency_unique %>%
  group_by(RID) %>%
  mutate(n_measurements = n()) %>%
  ungroup()

# 3. Räkna antal individer med fler än 5 mätningar
num_individuals <- catfluency_unique %>%
  filter(n_measurements > 5) %>%
  distinct(RID) %>%
  nrow()

num_individuals  # visar resultatet
```

# Vanlig analys

## 1. Loading and merging

```{r}
load("ADNIMERGE2_unpacked/ADNIMERGE2/data/NEUROBAT.rda")
NEUROBAT <- NEUROBAT

load("ADNIMERGE2_unpacked/ADNIMERGE2/data/DXSUM.rda")
diagnosis_data <- DXSUM

load("ADNIMERGE2_unpacked/ADNIMERGE2/data/PTDEMOG.rda")
demographics <- PTDEMOG
```

```{r}
# Välj Category Fluency (Animals) och grundläggande identifierare
cat_anim_data <- NEUROBAT %>%
  select(ORIGPROT, COLPROT, RID, VISCODE2, VISDATE, CATANIMSC, CATANPERS, CATANINTR)

# Välj diagnosdata
diagnosis_data <- diagnosis_data %>%
  select(ORIGPROT, COLPROT, RID, VISCODE2, EXAMDATE, DIAGNOSIS)

# Slå ihop CDT-data med diagnosdata via RID och VISCODE2
merged_data <- cat_anim_data %>%
  left_join(diagnosis_data, by = c("RID"), suffix = c("_cat", "_dx"))

# Kontrollera resultatet
glimpse(merged_data)
```

## 2. We add age and gender

```{r}
# We keep only the variables we need (RID, birth year, gender)
demographics_small <- demographics[, c("RID", "PTDOBYY", "PTGENDER")]

# We make sure we only have one row per person
demographics_small <- demographics_small[!duplicated(demographics_small$RID), ]

# We merge age and gender into merged_data
merged_data <- merge(
  merged_data,
  demographics_small,
  by = "RID"
)

# We make sure that gender is categorical (factor)
merged_data$PTGENDER <- as.factor(merged_data$PTGENDER)

# We create age at each visit using the visit date (EXAMDATE.plasma)
merged_data$age_at_visit <- as.numeric(format(merged_data$VISDATE, "%Y")) - merged_data$PTDOBYY
```

## 3. We count and filter participants with at least 5 measurements

```{r}
keep = unique((cat_anim_data %>% group_by(RID) %>% filter(n() > 5))$RID)
merged_data <- merged_data %>% filter(RID %in% keep)

# We check number of individuals with at least 5 measurements 
length(keep)
```

## 4. We extract baseline visits, and create an event and time-to-event variable

```{r}
# Skapar baseline-datum
merged_data <- merged_data %>%
  group_by(RID) %>%
  mutate(baseline_date = min(VISDATE)) %>%
  ungroup()

# Skapar event + time_to_event (Dementia räknas som event)
surv_data <- merged_data %>%
  group_by(RID) %>%
  summarise(
    age_at_baseline = age_at_visit[which.min(VISDATE)],
    PTGENDER = PTGENDER[which.min(VISDATE)],
    time_to_event = case_when(
      any(DIAGNOSIS == "Dementia") ~
        as.numeric(min(VISDATE[DIAGNOSIS == "Dementia"]) -
                   min(c(VISDATE, EXAMDATE))),
      TRUE ~ as.numeric(max(c(VISDATE, EXAMDATE)) -
                        min(c(VISDATE, EXAMDATE)))
    ) / 365,
    event = as.integer(any(DIAGNOSIS == "Dementia"))
  ) %>%
  ungroup()

# Lägger survival-data tillbaka i merged_data
merged_data <- merged_data %>%
  left_join(surv_data, by = "RID")

# We check the number of events 
table(surv_data$event)
```

## 5. We create a time variable

```{r}
# 5) Skapa time_years (tid från baseline)
merged_data <- merged_data %>%
  mutate(time_years = as.numeric(VISDATE - baseline_date) / 365.25)
```

## 6. We check the distribution of the variables 

```{r}
boxplot(merged_data$CATANIMSC, main="CATANIMSC")
boxplot(merged_data$CATANPERS, main="CATANPERS")
boxplot(merged_data$CATANINTR, main="CATANINTR")
```

```{r}
merged_data$log_CATANIMSC <- log(merged_data$CATANIMSC)
merged_data$log_CATANPERS <- log(merged_data$CATANPERS)
merged_data$log_CATANINTR <- log(merged_data$CATANINTR)
```

## 7. We check for and remove missing values in both merged_data and long_data

```{r}
# We count missing values per column in merged_data
sapply(merged_data, function(x) sum(is.na(x)))

# We count missing values per column in surv_data
sapply(surv_data, function(x) sum(is.na(x)))
```

```{r}
merged_data = merged_data %>%
  na.omit()

surv_data = surv_data %>%
  na.omit()

# We check again
sapply(merged_data, function(x) sum(is.na(x)))
sapply(surv_data, function(x) sum(is.na(x)))
```

## 8. We make sure we don't have any extreme values (for the longitudinal model)

```{r}
summary(merged_data$log_CATANIMSC)
any(is.infinite(merged_data$log_CATANIMSC)) # should be FALSE
# Inf = extreme values 

summary(merged_data$log_CATANPERS)
any(is.infinite(merged_data$log_CATANPERS)) 

summary(merged_data$log_CATANINTR)
any(is.infinite(merged_data$log_CATANINTR)) 
```

```{r}
# Remove rows with -Inf or Inf in log_CENTILOIDS
merged_data <- merged_data[is.finite(merged_data$log_CATANIMSC), ]
any(is.infinite(merged_data$log_CATANIMSC))  # should be FALSE
any(is.na(merged_data$log_CATANIMSC))       # also FALSE

merged_data <- merged_data[is.finite(merged_data$log_CATANPERS), ]
any(is.infinite(merged_data$log_CATANPERS))  
any(is.na(merged_data$log_CATANPERS))    

merged_data <- merged_data[is.finite(merged_data$log_CATANINTR), ]
any(is.infinite(merged_data$log_CATANINTR))  
any(is.na(merged_data$log_CATANINTR))   
```

```{r}
# We re-check
summary(merged_data$log_CATANIMSC)
any(is.infinite(merged_data$log_CATANIMSC)) 

summary(merged_data$log_CATANPERS)
any(is.infinite(merged_data$log_CATANPERS)) 

summary(merged_data$log_CATANINTR)
any(is.infinite(merged_data$log_CATANINTR)) 
# Väldigt skeva fördelningar...
```

```{r}
hist(merged_data$CATANIMSC)
hist(merged_data$log_CATANPERS)
hist(merged_data$log_CATANINTR)
# Väldigt skeva...
```

De 2 andra variablerna har jätteskev fördelning, så vet inte om multivariate kommer kunna funka...

## 9. We make sure that merged_data and surv_data have the same length (for the joint model)

```{r}
length(unique(merged_data$RID))   # longitudinala data
length(unique(surv_data$RID))     # survival data
```

```{r}
# Gör RID till character (säkerhet)
merged_data$RID <- as.character(merged_data$RID)
surv_data$RID   <- as.character(surv_data$RID)

# Hitta gemensamma ID:n
common_IDs <- intersect(unique(merged_data$RID), unique(surv_data$RID))

# Behåll endast gemensamma individer
merged_data <- merged_data %>% filter(RID %in% common_IDs)
surv_data   <- surv_data %>% filter(RID %in% common_IDs)

# Kontroll
length(unique(merged_data$RID))  # ska matcha
length(unique(surv_data$RID))    # ska matcha
```

# Longitudinal model

```{r}
library(nlme)
# Longitudinal model
long_model <- lme(
  log_CATANIMSC ~ time_years + PTGENDER.x, 
  random = ~ time_years | RID,   # random intercept + slope
  data = merged_data
  )

summary(long_model)
```

# Survival model

```{r}
library(survival)
# We create a Surv object: time and event
surv_object <- Surv(
  time = surv_data$time_to_event, 
  event = surv_data$event
)
```

```{r}
# We fit Kaplan-Meier curve
km_fit <- survfit(surv_object ~ 1, data = surv_data)

# Plot
plot(
  km_fit, 
  xlab = "Days since baseline category fluency test", 
  ylab = "Survival probability (no dementia)", 
  main = "Kaplan-Meier Curve for Dementia"
)
```

```{r}
# Cox survival-model with covariates
surv_model <- coxph(
  surv_object ~ age_at_baseline + PTGENDER,
  data = surv_data
)

summary(surv_model)
```

```{r}
cox.zph(surv_model)
```

```{r}
library(JMbayes2)
# Joint model 
joint_model <- jm(
  surv_model,
  long_model,
  time_var = "time_years"
  )

summary(joint_model)
```

```{r}
summary <- summary(joint_model)
summary$Survival
```

# Multivariate joint model

Eftersom de 2 andra variablerna är jätteskeva så verkar det svårt...

```{r}
fm1 <- lme(log_CATANIMSC ~ time_years + PTGENDER.x,
                random = ~ time_years | RID,
                data = merged_data)

fm2 <- lme(log_CATANPERS ~ time_years + PTGENDER.x,
                  random = ~ time_years | RID,
                  data = merged_data)

fm3 <- lme(log_CATANINTR ~ time_years + PTGENDER.x,
              random = ~ time_years | RID,
              data = merged_data)
```

```{r}
Mixed <- list(fm1, fm2, fm3)
```
