---
title: "test"
format: pdf
editor: visual
---

```{r, warning=FALSE}
# We load necessary packages 
library(dplyr)
library(nlme) 
library(survival)  
library(JMbayes2)
```

## 1. Loading the datasets

```{r}
# We load plasma data
load("ADNIMERGE2_unpacked/ADNIMERGE2/data/UPENN_PLASMA_FUJIREBIO_QUANTERIX.rda")
plasma_data <- UPENN_PLASMA_FUJIREBIO_QUANTERIX

# We load diagnosis data
load("ADNIMERGE2_unpacked/ADNIMERGE2/data/DXSUM.rda")
diagnosis_data <- DXSUM

# We load  demographics data
load("ADNIMERGE2_unpacked/ADNIMERGE2/data/PTDEMOG.rda")
demographics <- PTDEMOG
```

# 2. Pre-processing

## 2.1 We select only the required variables and merge them

```{r}
# We select the relevant variables 
plasma_data = plasma_data %>%
  select("ORIGPROT", "COLPROT", "RID", "VISCODE2", "EXAMDATE", "pT217_F",
         "AB42_F", "AB40_F", "AB42_AB40_F", "pT217_AB42_F", "NfL_Q", "GFAP_Q")

diagnosis_data = diagnosis_data %>%
  select("ORIGPROT", "COLPROT", "RID", "VISCODE2", "EXAMDATE", "DIAGNOSIS")

# We merge the plasma data set and the diagnosis data set by RID (unique identifier) and recode the diagnosis variable
merged_data = plasma_data %>%
  merge(diagnosis_data, by = "RID", suffix = c("_plasma", "_dx"))
```

## 2.2 We add selected demographics variables (age + gender), to later use in survival model and longitudinal model

```{r}
# We keep only the variables we need (RID, birth year, gender)
demographics_small <- demographics[, c("RID", "PTDOBYY", "PTGENDER")]

# We make sure we only have one row per person
demographics_small <- demographics_small[!duplicated(demographics_small$RID), ]

# We merge age and gender into merged_data
merged_data <- merge(
  merged_data,
  demographics_small,
  by = "RID"
)

# We make sure that gender is categorical (factor)
merged_data$PTGENDER <- as.factor(merged_data$PTGENDER)

# We create age at each visit using the visit date (EXAMDATE.plasma)
merged_data$age_at_visit <- as.numeric(format(merged_data$EXAMDATE_plasma, "%Y")) - merged_data$PTDOBYY
```

## 2.3 We filter participants with at least 2 measurements

```{r}
# Filtrerar personer med minst 2 mätningar
keep = unique((plasma_data %>% group_by(RID) %>% filter(n() > 2))$RID)
merged_data <- merged_data %>% filter(RID %in% keep)

# We check the number of individuals with at least 2 measurements
n_individuals <- length(keep)
n_individuals
```

## 2.4 We extract baseline visits, and create an event and time-to-event variable

```{r, warning=FALSE}
# Skapar baseline-datum
merged_data <- merged_data %>%
  group_by(RID) %>%
  mutate(baseline_date = min(EXAMDATE_plasma)) %>%
  ungroup()

# Skapar event + time_to_event (Dementia räknas som event)
surv_data <- merged_data %>%
  group_by(RID) %>%
  summarize(
    # Baseline-variabler
    age_at_baseline = age_at_visit[which.min(EXAMDATE_plasma)],
    PTGENDER = PTGENDER[which.min(EXAMDATE_plasma)],
    
    # Event = 1 om individen någonsin fått "Dementia", annars 0 (censurerad)
    event = ifelse(any(DIAGNOSIS == "Dementia"), 1, 0),
    
    # Tid till första "Dementia", annars tid till sista observation
    time_to_event = as.numeric(
      ifelse(
        any(DIAGNOSIS == "Dementia"),
        min(EXAMDATE_plasma[DIAGNOSIS == "Dementia"]) - min(EXAMDATE_plasma),  # dagar till event
        max(EXAMDATE_plasma) - min(EXAMDATE_plasma)                               # censurerad tid
      )
    ) / 365.25  # konvertera till år
  ) %>%
  ungroup()

# Lägger survival-data tillbaka i merged_data
merged_data <- merged_data %>%
  left_join(surv_data, by = "RID")
```

## 2.5 We check the structure of surv_data

```{r}
head(surv_data)
```

## 2.6 We create a time variable (time from baseline)

We need this because the longitudinal model require a numeric measure of follow-up time to estimate how pT217_F changes over time.

```{r}
# Skapar time_years (tid från baseline)
merged_data <- merged_data %>%
  mutate(time_years = as.numeric(EXAMDATE_plasma - baseline_date) / 365.25)
```

## We check for negative event times or duplicates in surv_data

```{r}
# We check for negative event times
negative_times <- surv_data %>%
  filter(time_to_event < 0)
nrow(negative_times)

# We check also for duplicates 
any(duplicated(surv_data$RID))
```

## To check if the event and time_to_event is correct (comparing surv_data with merged_data)

```{r}
# Kolla individ 127 i merged_data (flera rader)
merged_data %>% 
  filter(RID == 127)

# Kolla individ 127 i surv_data (en rad)
surv_data %>% 
  filter(RID == 127)
```

## We check missing values after pre-processing

```{r}
# We count missing values per column in merged_data
sapply(merged_data, function(x) sum(is.na(x)))

# We count missing values per column in surv_data
sapply(surv_data, function(x) sum(is.na(x)))
```

# 3. Longitudinal model

## 3.1 Fitted LME (linear mixed-effects) model

```{r}
# We fit longitudinal model 
long_model <- lme(
  pT217_F ~ time_months + age_at_visit + PTGENDER,
  random = ~ time_months | RID,
  data = merged_data
)
summary(long_model)

# We confirm class
class(long_model)  # should return "lme" "nlme"
```

## 3.2 Residuals

```{r}
# Residuals
residuals <- resid(long_model)

# Fitted values
fitted_values <- fitted(long_model)

# Plot of residuals vs fitted values 
plot(fitted_values, residuals,
     xlab = "Fitted values",
     ylab = "Residuals",
     main = "Residuals vs Fitted values")
abline(h = 0, col = "red", lty = 2)
```

## 3.3 QQ plot

```{r}
qqnorm(residuals)
qqline(residuals, col = "red")
```

# 4. Survival model

## 4.1 We create a survival object

```{r}
# We create a Surv object: time and event
surv_object <- Surv(
  time = surv_data$time_to_event, 
  event = surv_data$event
)
```

## 4.2 Kaplan-Meier curve

```{r}
# We fit Kaplan-Meier curve
km_fit <- survfit(surv_object ~ 1, data = surv_data)

# Plot
plot(
  km_fit, 
  xlab = "Days since baseline plasma", 
  ylab = "Survival probability (no dementia)", 
  main = "Kaplan-Meier Curve for Dementia"
)
```

## 4.3 Fitted Coxph model

```{r}
surv_model <- coxph(
  surv_object ~ age_at_baseline + PTGENDER,
  data = surv_data
)

summary(surv_model)
```

# 5. Joint-model

```{r}
joint_model_bayes <- jm(
  long_model,
  surv_model,
  time_var = "time_months"
)
```

# Andra sätt vi kan utveckla vår uppsats

1\. Om vi vill lägga till kovariatet APOE4 = genetisk riskfaktor för AD (t.ex. antal alleler: 0,1,2). Kanske i variabeln "GENOTYPE" –\> lägga till de i cox-modellen (survival-modellen) (från datasetet APOERES)

1\. Lägga till fler kovariater, t.ex. utbildning och etnicitet (variablerna PTEDUCAT och PTETHCAT/PTRACCAT)

2\. Lägga till interaktioner i modellerna (t.ex. time_years \* AGE)

3\. Residualdiagnostik för LME

4\. Kolla antagandet om proportional hazards (att hazard ratio är konstant över tid)

5\. Sensitivitetsanalyser, t.ex. ändra definitionen av event, såsom olika kriterier för AD-diagnos.

**Användning av flera biomarkörer:**

6\. Analysera flera biomarkörer separat - skapa enskilda modeller för varje biomarkör (t.ex. pT217, AB42, tau) för att se deras individuella effekter.

7\. Modellera flera biomarkörer samtidigt - bygga en multivariat joint-modell där varje biomarkör är ett longitudinellt utfall i modellen.

8\. Kombinera biomarkörer till ratio eller index - t.ex. AB42/AB40 eller pTau/AB42, och använda dessa som en enda variabel i modellen.

9\. Reducera dimension med **PCA** - göra principal component analysis på flera biomarkörer och använda komponenter som utfall i joint-modellen.

10\. Jämföra modeller med olika biomarkörssammansättningar - utvärdera skillnader i prediktion och signifikans för olika kombinationer av biomarkörer.
