---
title: "test"
format: pdf
editor: visual
---

## 1. Vi plockar ut unika biomarkörer och diagnoser och slår ihop dem till ett dataset

```{r, warning=FALSE}
# Ladda bibliotek
library(dplyr)
library(lme4)

# Ladda plasma-data
load("ADNIMERGE2_unpacked/ADNIMERGE2/data/UPENN_PLASMA_FUJIREBIO_QUANTERIX.rda")
plasma_data <- UPENN_PLASMA_FUJIREBIO_QUANTERIX

# Ladda diagnos-data
load("ADNIMERGE2_unpacked/ADNIMERGE2/data/DXSUM.rda")
diagnosis_data <- DXSUM

# Vi mergar de 2 dataseten
library(dplyr)
plasma_data$EXAMDATE <- as.Date(plasma_data$EXAMDATE)
diagnosis_data$EXAMDATE <- as.Date(diagnosis_data$EXAMDATE)

merged_data <- plasma_data %>%
  inner_join(diagnosis_data, by = "RID", suffix = c("_plasma", "_dx")) %>%
  mutate(time_diff = abs(EXAMDATE_plasma - EXAMDATE_dx)) %>%
  group_by(RID, EXAMDATE_plasma) %>%
  slice_min(time_diff, n = 1) %>%
  ungroup() %>%
  filter(time_diff <= 90)
```

# 2. Pre-processing

```{r}
# För att kolla hur många mätningar individer har
table(table(merged_data$RID))
```

```{r}
library(dplyr)

# 1) Filtrera personer med minst 2 mätningar
merged_data <- merged_data %>%
  group_by(RID) %>%
  filter(n() > 1) %>%
  ungroup()

table(table(merged_data$RID))

# 2) Skapa baseline-datum
merged_data <- merged_data %>%
  group_by(RID) %>%
  mutate(baseline_date = min(EXAMDATE_plasma)) %>%
  ungroup()

# 3) Skapa event + time_to_event (Dementia räknas som event)
surv_data <- merged_data %>%
  group_by(RID) %>%
  summarize(
    # Event = 1 om individen någonsin fått "Dementia", annars 0 (censurerad)
    event = ifelse(any(DIAGNOSIS == "Dementia"), 1, 0),
    
    # Tid till första "Dementia", annars tid till sista observation
    time_to_event = as.numeric(
      ifelse(
        any(DIAGNOSIS == "Dementia"),
        min(EXAMDATE_plasma[DIAGNOSIS == "Dementia"]) - min(EXAMDATE_plasma),  # dagar till event
        max(EXAMDATE_plasma) - min(EXAMDATE_plasma)                               # censurerad tid
      )
    ) / 365.25  # konvertera till år
  ) %>%
  ungroup()

# 4) Lägg survival-data tillbaka i merged_data
merged_data <- merged_data %>%
  left_join(surv_data, by = "RID")

# 5) Skapa time_years (tid från baseline)
merged_data <- merged_data %>%
  mutate(time_years = as.numeric(EXAMDATE_plasma - baseline_date) / 365.25)
```

```{r}
# We check NA's
colSums(is.na(merged_data[, c("pT217_F", "time_years", "DIAGNOSIS")]))
```

# 3. Longitudinal model

```{r}
# Longitudinal model
library(nlme)

long_model <- lme(
  pT217_F ~ time_years, 
  random = ~ time_years | RID,   # random intercept + slope
  data = merged_data,
  na.action = na.omit
)

summary(long_model)
```

```{r}
# Residualer
residuals <- resid(long_model)

# Förväntade värden
fitted_values <- fitted(long_model)

plot(fitted_values, residuals,
     xlab = "Fitted values",
     ylab = "Residuals",
     main = "Residuals vs Fitted values")
abline(h = 0, col = "red", lty = 2)
```

```{r}
qqnorm(residuals)
qqline(residuals, col = "red")
```

# 4. Survival model

```{r}
library(survival)

# Cox survival-modell
surv_model <- coxph(
  Surv(time_to_event, event) ~ 1,   # ~1 = ingen covariat just nu
  data = surv_data
)

# Kontrollera modellen
summary(surv_model)
```

# 5. Joint-model

```{r}
library(JMbayes2)

joint_model <- jm(
  surv_model,
  long_model,
  time_var = "time_years"
)

summary(joint_model)
```

```{r}
library(JMbayes2)

joint_model <- jm(
  Surv_object = surv_model,      # Cox-survivalmodell
  Mixed_objects = long_model,       # Longitudinell modell
  time_var = "time_years"        # tid i longitudinal data
)

summary(joint_model)
```

# Kovariater som kan vara till användning?

```{r, warning=FALSE}
# Demographics
load("ADNIMERGE2_unpacked/ADNIMERGE2/data/PTDEMOG.rda")
demographics <- PTDEMOG

head(demographics[, c("RID", "PTDOBYY", "PTGENDER")])
```

```{r, warning=FALSE}
# Vi lägger till AGE och SEX i merged_data
merged_data <- merged_data %>%
  left_join(demographics %>% select(RID, PTDOBYY, PTGENDER), by = "RID") %>%
  mutate(
    AGE = as.numeric(format(EXAMDATE_plasma, "%Y")) - PTDOBYY,
    SEX = PTGENDER
  )
```

Vi kan kolla på andra variabler också såsom utbildning och etnicitet (variablerna PTEDUCAT och PTETHCAT/PTRACCAT) –\> lägga till de i cox-modellen (survival-modellen)

# Andra sätt vi kan utveckla vår uppsats

1\. Om vi vill lägga till kovariatet APOE4 = genetisk riskfaktor för AD (t.ex. antal alleler: 0,1,2). Kanske i variabeln "GENOTYPE" –\> lägga till de i cox-modellen (survival-modellen)

```{r}
load("ADNIMERGE2_unpacked/ADNIMERGE2/data/APOERES.rda")
apoe_data <- APOERES  
```

2\. Lägg till interaktioner i LME (t.ex. time_years \* AGE)

3\. Residualdiagnostik för LME

4\. Kolla antagandet om proportional hazards (att hazard ratio är konstant över tid)

5\. Sensitivitetsanalyser, t.ex. ändra definitionen av event, såsom olika kriterier för AD-diagnos.

**Användning av flera biomarkörer:**

6\. Analysera flera biomarkörer separat - skapa enskilda modeller för varje biomarkör (t.ex. pT217, AB42, tau) för att se deras individuella effekter.

7\. Modellera flera biomarkörer samtidigt - bygga en multivariat joint-modell där varje biomarkör är ett longitudinellt utfall i modellen.

8\. Kombinera biomarkörer till ratio eller index - t.ex. AB42/AB40 eller pTau/AB42, och använda dessa som en enda variabel i modellen.

9\. Reducera dimension med **PCA** - göra principal component analysis på flera biomarkörer och använda komponenter som utfall i joint-modellen.

10\. Jämföra modeller med olika biomarkörssammansättningar - utvärdera skillnader i prediktion och signifikans för olika kombinationer av biomarkörer.
