---
title: "Untitled"
format: pdf
editor: visual
---

# UPENN-PLASMA 12 MARS 2026

```{r, warning=FALSE}
# loading libraries
library(dplyr)
library(JMbayes2)
library(lme4) # decide which package will we use for lme
library(nlme) # decide which package will we use for lme
library(survival)
library(corrr) 
```

```{r}
# read data Milou
library(readr)
plasma_data <- read.csv("UPENN_PLASMA_FUJIREBIO_QUANTERIX_27Mar2026.csv")

# # # We load diagnosis data
# load("ADNIMERGE2_unpacked/ADNIMERGE2/data/DXSUM.rda")
# diagnosis_data <- DXSUM
# # 
# # # We load demographics data 
# load("ADNIMERGE2_unpacked/ADNIMERGE2/data/PTDEMOG.rda")
# demographics <- PTDEMOG
```

```{r}
# read data Charley
library(ADNIMERGE2)

# dx data
diagnosis_data = DXSUM

# demographics
demographics = PTDEMOG
```

## 1. We select only the required variables and merge them

```{r}
library(dplyr)
# selecting the relevant variables -> why these ones???
plasma_data = plasma_data %>%
  select("RID", "VISCODE2", "EXAMDATE", "pT217_F",
         "AB42_F", "AB40_F", "AB42_AB40_F", "pT217_AB42_F", "NfL_Q", "GFAP_Q")

diagnosis_data = diagnosis_data %>%
  select("ORIGPROT", "COLPROT", "RID", "VISCODE2", "EXAMDATE", "DIAGNOSIS")

# merging the plasma data set and the diagnosis data set by RID (unique identifier) and recoding the diagnosis variable
merged_data = plasma_data %>%
  merge(diagnosis_data, by = "RID", suffix = c("_plasma", "_dx")) %>%
  mutate(dx = case_when(DIAGNOSIS == "Dementia" ~ 1, TRUE ~ 0))
```

## 2. We add selected demographics variables (age + gender), to later use in survival model and longitudinal model

```{r}
# We keep only the variables we need (RID, birth year, gender)
demographics_small <- demographics[, c("RID", "PTDOBYY", "PTGENDER")]

# We make sure we only have one row per person
demographics_small <- demographics_small[!duplicated(demographics_small$RID), ]

# We merge age and gender into merged_data
merged_data <- merge(
  merged_data,
  demographics_small,
  by = "RID"
)

# We make sure that gender is categorical (factor)
merged_data$PTGENDER <- as.factor(merged_data$PTGENDER)

# 5. Konvertera EXAMDATE_plasma till Date (hanterar både character och factor)
if (is.factor(merged_data$EXAMDATE_plasma)) {
  merged_data$EXAMDATE_plasma <- as.character(merged_data$EXAMDATE_plasma)
}
merged_data$EXAMDATE_plasma <- as.Date(merged_data$EXAMDATE_plasma, format="%Y-%m-%d")

# 6. Skapa age_at_visit
merged_data$age_at_visit <- as.numeric(format(merged_data$EXAMDATE_plasma, "%Y")) - merged_data$PTDOBYY
```

## 3. We filter participants with at least 2 measurements

```{r}
# 1) Filtrera personer med minst 2 mätningar
keep = unique((plasma_data %>% group_by(RID) %>% filter(n() > 2))$RID)
merged_data <- merged_data %>% filter(RID %in% keep)

# We check number of individuals with at least 2 measurements 
length(keep)
```

## 4. We extract baseline visits, and create an event and time-to-event variable

```{r}
# Skapar baseline-datum
merged_data <- merged_data %>%
  group_by(RID) %>%
  mutate(baseline_date = min(EXAMDATE_plasma)) %>%
  ungroup()

# Skapar event + time_to_event (Dementia räknas som event) + lägger till age och gender 
surv_data <- merged_data %>%
group_by(RID) %>%
summarise(
    age_at_baseline = age_at_visit[which.min(EXAMDATE_plasma)],
    PTGENDER = PTGENDER[which.min(EXAMDATE_plasma)],
    time_to_event = case_when(

    any(DIAGNOSIS == "Dementia") ~
      as.numeric(min(EXAMDATE_plasma[DIAGNOSIS == "Dementia"]) -
                   min(c(EXAMDATE_plasma, EXAMDATE_dx))),

    TRUE ~ as.numeric(max(c(EXAMDATE_plasma, EXAMDATE_dx)) -
                    min(c(EXAMDATE_plasma, EXAMDATE_dx)))) / 365,

  event = as.integer(any(DIAGNOSIS == "Dementia"))
) %>% ungroup()

# Lägger survival-data tillbaka i merged_data
merged_data <- merged_data %>%
  left_join(surv_data, by = "RID")

# We check the number of events 
table(surv_data$event)
```

## 5. We create a time variable (time from baseline)

```{r}
# 5) Skapa time_years (tid från baseline)
merged_data <- merged_data %>%
  mutate(time_years = as.numeric(EXAMDATE_plasma - baseline_date) / 365.25)
```

## 6. We check the distribution of each relevant variable for multivariate joint model and transform

```{r}
# Vi kollar efter outliers 
boxplot(merged_data$pT217_F, main="pT217_F")
boxplot(merged_data$AB42_F, main="AB42_F")
boxplot(merged_data$AB40_F, main="AB40_F")
boxplot(merged_data$pT217_AB42_F, main="pT217_AB42_F")
boxplot(merged_data$AB42_AB40_F, main="AB42_AB40_F")
boxplot(merged_data$NfL_Q, main="NfL_Q")
boxplot(merged_data$GFAP_Q, main="GFAP_Q")
```

```{r}
# Vi transformerar dem
merged_data$log_pT217_F <- log(merged_data$pT217_F)
merged_data$log_AB42_F <- log(merged_data$AB42_F)
merged_data$log_AB40_F <- log(merged_data$AB40_F)
merged_data$log_pT217_AB42_F <- log(merged_data$pT217_AB42_F)
merged_data$log_AB42_AB40_F <- log(merged_data$AB42_AB40_F)
merged_data$log_NfL_Q <- log(merged_data$NfL_Q)
merged_data$log_GFAP_Q <- log(merged_data$GFAP_Q)
```

## 7. We check for missing values in both merged_data and long_data

```{r}
# We count missing values per column in merged_data
sapply(merged_data, function(x) sum(is.na(x)))

# We count missing values per column in surv_data
sapply(surv_data, function(x) sum(is.na(x)))
```

```{r}
merged_data <- na.omit(merged_data)
surv_data <- na.omit(surv_data)

# We count missing values per column in merged_data
sapply(merged_data, function(x) sum(is.na(x)))

# We count missing values per column in surv_data
sapply(surv_data, function(x) sum(is.na(x)))
```

```{r}
length(unique(merged_data$RID))   # longitudinala data
length(unique(surv_data$RID))     # survival data
```

# Longitudinal model

## We check correlation between time_years and age_at_visit

```{r}
cor(merged_data$age_at_baseline, merged_data$age_at_visit)
```

--\> Using both time_years + age_at_visit is redundant since we have age_at_baseline in the coxph model: if we omit age_at_visit variable from the lme model, the joint model will be stable.

```{r}
# Longitudinal model
long_model <- lme(
  log_pT217_F ~ time_years + PTGENDER.x, 
  random = ~ time_years | RID,   # random intercept + slope
  data = merged_data
  )

summary(long_model)
```

# Survival model

```{r}
# We create a Surv object: time and event
surv_object <- Surv(
  time = surv_data$time_to_event, 
  event = surv_data$event
)
```

```{r}
# We fit Kaplan-Meier curve
km_fit <- survfit(surv_object ~ 1, data = surv_data)

# Plot
plot(
  km_fit, 
  xlab = "Days since baseline plasma", 
  ylab = "Survival probability (no dementia)", 
  main = "Kaplan-Meier Curve for Dementia"
)
```

```{r}
# Cox survival-model with covariates
surv_model <- coxph(
  surv_object ~ age_at_baseline + PTGENDER,
  data = surv_data
)

summary(surv_model)
```

```{r}
cox.zph(surv_model)
```

# Joint model

```{r}
# Joint model 
joint_model <- jm(
  surv_model,
  long_model,
  time_var = "time_years"
  )

summary(joint_model)
```

# Multivariate model

```{r}
library(nlme)

fm_pT217 <- lme(log_pT217_F ~ time_years + PTGENDER.x,
                random = ~ time_years | RID,
                data = merged_data)

fm_ABratio <- lme(log_AB42_AB40_F ~ time_years + PTGENDER.x,
                  random = ~ time_years | RID,
                  data = merged_data)

fm_NfL <- lme(log_NfL_Q ~ time_years + PTGENDER.x,
              random = ~ time_years | RID,
              data = merged_data)

fm_GFAP <- lme(log_GFAP_Q ~ time_years + PTGENDER.x,
              random = ~ time_years | RID,
              data = merged_data)
```

```{r}
Mixed <- list(fm_pT217, fm_ABratio, fm_NfL, fm_GFAP)
```

```{r}
# Har modellen stabila random slopes?
VarCorr(fm_pT217)
VarCorr(fm_ABratio)
VarCorr(fm_NfL)
VarCorr(fm_GFAP)
# Om slope-variansen är runt 0 → den biomarkören bidrar nästan inget i en joint model
```

```{r}
fForms <- list(
  "log_pT217_F"   = ~ value(log_pT217_F) + slope(log_pT217_F),   # tau
  "log_AB42_AB40_F" = ~ value(log_AB42_AB40_F),                  # amyloid 
  "log_NfL_Q"     = ~ value(log_NfL_Q) + slope(log_NfL_Q),       # neurodegeneration
  "log_GFAP_Q"    = ~ value(log_GFAP_Q) + slope(log_GFAP_Q))      # astrocyt
```

```{r}
multi_joint_model <- jm(surv_model, Mixed,
                  time_var = "time_years",
                  functional_forms = fForms,
                  n_chains = 3L,    
                  n_iter = 5000L,
                  n_burnin = 2000L
                  )
summary(multi_joint_model)
```

```{r}
summary <- summary(multi_joint_model)
summary$Survival 
```

```{r}
plot(Mixed[[1]])
plot(Mixed[[2]])
plot(Mixed[[3]])
plot(Mixed[[4]])
```

Multivariate joint-modellen har dock stora CI –\> Beror förmodligen på lilla n-storleken eller det låga antalet events (ska typ vara +10 events per parameter) –\> Bättre med 4 separata joint-modeller och jämföra istället? –\>

# 4 separata joint models

```{r}
lme_log_pT217_F <- lme(
  log_pT217_F ~ time_years + PTGENDER.x, 
  random = ~ time_years | RID,   # random intercept + slope
  data = merged_data
  )

lme_log_AB42_AB40_F <- lme(
  log_AB42_AB40_F ~ time_years + PTGENDER.x, 
  random = ~ time_years | RID,   # random intercept + slope
  data = merged_data
  )

lme_log_NfL_Q <- lme(
  log_NfL_Q ~ time_years + PTGENDER.x, 
  random = ~ time_years | RID,   # random intercept + slope
  data = merged_data
  )

lme_log_GFAP_Q <- lme(
  log_GFAP_Q ~ time_years + PTGENDER.x, 
  random = ~ time_years | RID,   # random intercept + slope
  data = merged_data
  )

```

```{r}
# Joint model 1 
joint_model1 <- jm(
  surv_model,
  lme_log_pT217_F,
  time_var = "time_years"
  )

summary(joint_model1)
```

```{r}
# Joint model 2
joint_model2 <- jm(
  surv_model,
  lme_log_AB42_AB40_F,
  time_var = "time_years"
  )

summary(joint_model2)
```

```{r}
# Joint model 3 
joint_model3 <- jm(
  surv_model,
  lme_log_NfL_Q,
  time_var = "time_years"
  )

summary(joint_model3)
```

```{r}
# Joint model 4 
joint_model4 <- jm(
  surv_model,
  lme_log_GFAP_Q,
  time_var = "time_years"
  )

summary(joint_model4)
```

Alla 4 modeller har små CI –-\> Bättre säkerhet i skattningarna, mer stabila modeller - MEN multivariat joint modell har sina egna fördelar som separata modeller inte fångar

# Förslag på att använda APOE

```{r}
# # We load demographics data 
load("ADNIMERGE2_unpacked/ADNIMERGE2/data/APOERES.rda")
apoe <- APOERES
```

```{r}
apoe$APOE4_status <- ifelse(apoe$GENOTYPE %in% c("2/4","3/4","4/4"), 1, 0)

merged_data <- merge(merged_data, apoe[, c("RID", "APOE4_status")], by="RID")


surv_data <- merge(surv_data, apoe[, c("RID", "APOE4_status")], by="RID")
```

## 1. LME med APOE, men utan interaktion

```{r}
nlme_ptau_apoe <- lme(
  log_pT217_F ~ time_years + APOE4_status + time_years:APOE4_status,  # Fixed effects
  random = ~ time_years | RID,                                        # Random intercept + slope per individ
  data = merged_data
  )

summary(nlme_ptau_apoe)
```

## 2. LME med APOE och med interaktion

```{r}
nlme_ptau_apoe_interaction <- lme(
  log_pT217_F ~ time_years + APOE4_status + time_years:APOE4_status,  # Fixed effects
  random = ~ time_years | RID,                                        # Random intercept + slope per individ
  data = merged_data
  )

summary(nlme_ptau_apoe_interaction)
```

Interaktionen time_years:APOE4_status påverkar inte lutningen över tid, dvs den är onödig –\> Vi kan exkludera den när vi gör joint-modellen (särskild eftersom vi bara har 19 events), men ändå säga att vi har kollat på det, har sett att den är onödig och därför väljer att exkludera den!

Detsamma för GENDERPT:

```{r}
# Longitudinal model
long_model <- lme(
  log_pT217_F ~ time_years + PTGENDER.x + time_years:PTGENDER.x, 
  random = ~ time_years | RID,   # random intercept + slope
  data = merged_data
  )

summary(long_model)
```

Interaktionen time_years:GENDERPT.x påverkar inte heller lutningen över tid, dvs den är onödig –\> Vi kan exkludera den när vi gör joint-modellen.

--\> Claude föreslår att använda både kön och APOE i LME-modellen, och sedan byta ut kön till APOE i survival modellen

-   eftersom APOE är mer relevant/biologiskt motiverad, mer rimlig

-   d.v.s. inte ha med båda kovariat, för att begränsa antalet kovariat i den modellen, som är känslig på grund av så få events (= 19)

## 3. Survival-modellen med APOE

```{r}
surv_model <- coxph(
  surv_object ~ age_at_baseline + APOE4_status,
  data = surv_data
)

summary(surv_model)
```

Jämförelse med survival-modell med gender:

-   Starkare statistisk signal (både HR och p-värde).

-   Bättre diskriminering (concordance 0.739 vs 0.672).

-   Biologiskt mer motiverad.
